臺灣高雄地方法院民事判決　　　　　　 99年度重訴字第192號
原　　　告　劉藻賢
訴訟代理人　陳旻沂律師
被　　　告　林迫超
訴訟代理人　陳松甫律師
　　　　　　吳春生律師
上列當事人間請求清償債務事件，本院於民國100年1月20日言詞
辯論終結，判決如下：
    主  文
原告之訴及假執行之聲請均駁回。
訴訟費用由原告負擔。
    事實及理由
一、原告主張：訴外人即被告林迫超（下稱林迫超）之子林誼宸
    （原名為林宜仁，民國95年11月3 日改名，下稱林誼宸）積
    欠原告債務合計新臺幣（下同）4,000 萬元（下稱系爭債務
    ），無力清償，林迫超乃於99年3 月31日與原告簽署協議書
    （下稱系爭協議書），約定由林迫超承擔系爭債務在1,500
    萬元範圍之債務，爰依民法第300 條規定及系爭協議書之法
    律關係，提起本件訴訟等情。並聲明︰(一)林迫超應給付原告
    1,500 萬元，及自99年4 月15日起至清償日止，按週年利率
    5%計算之利息。(二)願供擔保以代釋明，聲請宣告假執行。
二、被告則以：林迫超簽署系爭協議書時，甫因罹患肝癌出院臥
    病在床，精神不濟，原告來到家中表示：林誼宸積欠其債務
    數千萬元，如今日不給伊一個交代，將對其子及家人不利，
    並拿出事先書寫之協議書，要求林迫超簽名表示願意承擔林
    誼宸積欠之債務，林迫超一方面基於恐懼，另一方面基於為
    子解決問題，乃簽署系爭協議書。惟經事後多方查證，發現
    林誼宸根本未積欠原告任何債務，係原告向其誑騙，欲以詐
    欺之方式使其承擔不存在之債務；林迫超已於99年7 月1 日
    寄發存證信函向原告為撤銷因被詐欺、脅迫所為承擔債務之
    意思表示等語，資為抗辯。並聲明：(一)駁回原告之訴及假執
    行之聲請。(二)如受不利判決，願供擔保，聲請准予免為假執
    行。
三、兩造間之不爭執事項：
  (一)林誼宸、林正熙均為林迫超之子。
  (二)原告與林迫超於99年3 月31日簽立系爭協議書。
四、是以，本件兩造間之爭點厥為︰(一)林誼宸是否積欠原告4,00
    0 萬元之系爭債務？(二)林迫超簽立系爭協議書，是否遭原告
    詐欺或脅迫為之？(三)原告依債務承擔之法律關係請求林迫超
    給付1,500 萬元，有無理由？茲析述如次。
五、林誼宸是否積欠原告4,000 萬元之系爭債務？
  (一)按當事人主張有利於己之事實，就其事實有舉證之責任，民
    事訴訟法第277 條前段定有明文，若原告先不能舉證，以證
    實自己主張之事實為真實，則被告就其抗辯事實即令不能舉
    證，或其所舉證據尚有疵累，亦應駁回原告之請求（最高法
    院17年上字917 號判例要旨參照）。是原告主張，自應就此
    有利事實負舉證之責。
  (二)查原告主張林誼宸積欠其系爭債務4,000 萬元乙節，提出保
    管條2 紙（見本院卷宗頁107 至108 ）、轉帳存摺明細（見
    本院卷宗頁121 至135 ）及匯款申請書（見本院卷宗頁137
    至15 1）等為證，惟為林迫超執以前詞否認。
  (三)次按「解釋意思表示，應探求當事人之真意，不得拘泥於所
    用之辭句。」民法第98條定有明文。解釋當事人之契約，應
    於文義上及論理上詳為推求，以探求當事人立約時之真意，
    並通觀契約全文，斟酌訂立契約當時及過去之事實、交易上
    之習慣等其他一切證據資料，本於經驗法則及誠信原則，從
    該意思表示所根基之原因事實、主要目的、經濟價值、社會
    客觀認知及當事人所欲表示之法律效果，作全盤之觀察，以
    為判斷之基礎，不能徒拘泥字面或截取書據中一二語，任意
    推解致失其真意（最高法院迭著有17年上字第1118號、18年
    上字第1727號、19年上字第28號、第58號、第453 號判例要
    旨足資參照）。
  (四)自上開2 紙保管條之內容相互以觀，除金額與簽立日期不同
    （前者金額為1,978 萬元，簽立日期97年5 月6 日；後者金
    額為2,100 萬元，簽立日期97年11月22日）外；悉為原告「
    …因私人事務之處理，特將現金暫交由仲良國際有限公司（
    下稱仲良公司）保管，保管期間，…」仲良公司除經原告同
    意外，「…不得擅自動用該筆資金處理私人用途，否則…」
    仲良公司須賠償原告因其侵權行為而生之損害；仲良公司於
    保管期間，若原告「…要求歸還亦須將該筆現金返還…」「
    …若不返還將無條件同意…」原告「…將循法律途徑解決，
    且願放棄先訴抗辯權，因纏訟而生之所有相關費用，亦須由
    …」仲良公司負擔云云。是保管條約定內容明確，雖未明原
    告與仲良公司間簽立系爭協議書記載寄託款項所為何事，然
    足徵縱認該2 紙保管條屬實，核屬原告與仲良公司間有關消
    費寄託契約之法律關係（民法第602 條參照），基於債之相
    對性原則，尚與林誼宸無關。
  (五)次查，原告聲請調查之林裕鋐到庭結證稱︰聽聞原告表示林
    誼宸欠4,000 多萬元，因林誼宸經營洋酒生意，可能因為資
    金上之需求，原告基於朋友情義，將錢借給他（見99年11月
    11日言詞辯論筆錄頁3 ，本院卷宗頁162 ）等語，除事後聽
    聞原告陳述林誼宸積欠債務之事，復對於所聽聞林誼宸積欠
    債務之原因，僅為一己之推測，要難認逕為原告有利事實之
    認定。
  (六)再者，原告主張︰林誼宸積欠其系爭債務4,000 萬元乙節，
    核與其提出之保管條所載寄託款項總金額4,078 萬元不符，
    亦與原告提出轉帳存摺明細及匯款申請書所載款項總金額46
    ,516,700元相距甚遠，縱認原告曾以其妻蔡孟君名義轉帳或
    匯款若干款項予林誼宸，別無其他佐證資料，實難認與簽立
    該2 紙保管條有何相當之關聯性；且保管條所載之受寄人亦
    非林誼宸，林誼宸雖為仲良公司之1 人股東，此有仲良公司
    之有限公司變更登記表在卷（見本院卷宗頁109 、180 至18
    1 、184 至185 ）可稽，洵難謂系爭協議書之消費寄託契約
    即應論以林誼宸為受寄人，至為明灼。
  (七)復以，觀諸林正熙證稱︰伊係於99年聽聞林迫超與林誼宸間
    之談話，才知原告是林誼宸所營公司之股東，不清楚入股若
    干（見99年12月9 日言詞辯論筆錄頁3 、4 ，本院卷宗頁18
    9 、190 ）；原告在伊家中聲稱林誼宸個人欠債，並持保管
    條告知係林誼宸向其借錢之借據（見同上筆錄頁7 、9 ，本
    院卷宗頁193 、195 ）等語，概屬傳聞所知，實乏林誼宸積
    欠原告債務之直接聯繫。
  (八)此外，原告對於林誼宸積欠其債務之事實，迄未提出其他積
    極證據以實其說，即難認原告主張此部分之事實為真。
六、林迫超簽立系爭協議書，是否遭原告詐欺或脅迫為之？
  (一)按「被詐欺而為意思表示者，依民法第九十二條第一項之規
    定，表意人固得撤銷其意思表示，惟主張被詐欺而為表示之
    當事人，應就此項事實負舉證之責任。」最高法院著有44年
    臺上字第75號判例要旨足資參照；是以，被告抗辯︰受原告
    詐欺、脅迫而為簽立系爭協議書等語，自應就此事實負舉證
    之責。
  (二)檢視原告提出系爭協議書以觀，被告署名部分字跡、筆畫勾
    勒顫抖、潦草，核與林正熙到庭證述有關被告因罹患肝癌開
    刀施作靜脈栓塞，甫出院在家臥床療養而在系爭協議書上簽
    名之情節堪認相符，且林正熙復證稱︰被告僅在原告所提供
    之系爭協議書上簽名，至於土地地號、房屋門牌及金額等事
    項，均由林正熙所書寫等情，亦為原告嗣後提出之民事辯論
    意旨狀及最後言詞辯論期日所不爭執，應可認定。
  (三)惟林迫超簽立系爭協議書時，是否因被詐欺或脅迫而為之意
    思表表示，除林正熙到庭證述外，並無其他積極證據足資佐
    證；而觀諸林正熙之證詞，雖有提及：伊於第2 次與林裕鋐
    見面時，原告也在場，並稱「先跟我父親說抱歉，因為他找
    到林誼宸，不會讓林誼宸好過」（見本院卷宗頁191 ）；原
    告直接到伊家中跟林迫超說，為確認我們不會脫產，要求林
    迫超簽系爭協議書，等林誼宸回來後再處理，先讓他安心，
    林迫超一直拜託原告不要傷害林誼宸；原告為簽立系爭協議
    書乙事，撥打10餘通電話予林正熙，又說如果不簽立的話，
    以後會發生什麼事情，不知道，因林迫超固定住在岡山，原
    告也知道住處，原告只要每次去按門鈴，林迫超就怕的要死
    （見本院卷宗頁19 2）；又林迫超不太願意見原告，但原告
    每天一直打電話給我2 、3 次，我心理壓力很大，林迫超也
    覺得這樣不是辦法，原告當時說如果我們不出面處理的話，
    他會用另外的方式（處理社會事的方式）來處理，林迫超怕
    他會傷害林誼宸，所以才會跟原告見面（見本院卷宗頁192
    、194 ）；我當時的精神狀況也快要崩潰，林迫超看到我每
    天接他們的電話，也覺得我很可憐，所以才會簽協議書（見
    本院卷宗頁196 ）等語，惟別無其他積極證據佐證，惟林正
    熙既為林迫超之子，對於林迫超抗辯被詐欺或脅迫而為簽立
    系爭協議書乙情，僅憑林正熙證詞之證明力尚嫌不足。
  (四)綜上，林迫超抗辯︰系爭協議書之簽立，係因被詐欺或脅迫
    而為意思表示等情，不足為取。
七、原告依債務承擔之法律關係請求林迫超給付1,500 萬元，有
    無理由？
  (一)按「第三人與債權人訂立契約承擔債務人之債務者，其債務
    於契約成立時，移轉於該第三人。」（民法第300 條參照）
    又債務承擔契約，乃第三人與債權人或債務人所為以債務之
    承擔為標的之契約，使新債務人承擔債務，債務因而為現實
    之移轉，故債務承擔契約，以債務人之債務，於當事人約定
    承擔時存在為前提。
  (二)準此，上開該2 紙保管條所載之消費寄託契約，乃原告及仲
    良公司間之法律關係，與林誼宸無涉，詳如前述，尚乏證據
    證明林誼宸個人有何積欠原告債務之情事；是原告執以上開
    2 紙保管條，主張︰林誼宸積欠其債務而與林迫超簽立系爭
    協議書，由林迫超承擔林誼宸對其積欠之債務云云，即應認
    兩造於簽立系爭協議書時，因林誼宸個人並無積欠原告任何
    債務，乃兩造約定係以不能之給付為標的，林迫超自始無從
    實現承擔之可言，依民法第246 條第1 項前段規定，系爭協
    議書為無效。
  (三)職是，系爭協議書既因林誼宸個人並無積欠原告任何債務而
    無效，是原告主張依債務承擔之法律關係請求林迫超給付1,
    500 萬元，殊無足採，不應准許。
八、綜上所述，系爭協議書因林誼宸個人並無積欠原告任何債務
    而無效，從而，原告依民法第300 條規定及兩造間系爭協議
    書之法律關係，求為判命林迫超給付原告1,500 萬元，及自
    99年4 月15日起至清償日止，按週年利率5%計算之利息，並
    無理由，應予駁回。
九、原告之訴既經駁回，其假執行之聲請即失所附麗，應併予駁
    回之。
十、因本件事證已臻明確，兩造其餘主張陳述及所提或聲請調查
    之證據，經本院斟酌後，咸認與判決結果不生影響，均毋庸
    再予論述，附此敘明。
據上論結，本件原告之訴為無理由，依民事訴訟法第78條，判決
如主文。
中    華    民    國   100    年    2     月    25    日
                  民事第五庭  法  官  劉定安
正本係照原本作成。
如不服本判決，應於送達後20日內，向本院提出上訴狀並表明上
訴理由，如於本判決送達前提起上訴者，應於判決送達後10日內
補提上訴理由書（須附繕本）。
如委任律師提起上訴者，應一併繳納上訴審裁判費。
中    華    民    國   100    年    2     月    25    日
                              書記官  林秀敏